【裁判字號】    95,訴,710
【裁判日期】    950725
【裁判案由】    常業詐欺
【裁判全文】
臺灣臺中地方法院刑事判決               95年度訴字第710號
公  訴  人  臺灣臺中地方法院檢察署檢察官
被      告  乙○○
                    國民
上列被告因常業詐欺案件，經檢察官提起公訴（九十四年度偵字
第一○○二一號），本院判決如下：
    主    文
乙○○幫助意圖為自己不法之所有，以詐術使人將本人之物交付
，處有期徒刑肆月，如易科罰金，以佰元折算壹日。
    犯罪事實
一、乙○○明知金融機構帳戶之存摺及提款卡係供自己使用之重
    要理財工具，關係個人財產、信用之表徵，且可預見存摺、
    提款卡及其密碼如交予他人使用，而未加以闡明正常用途，
    極易被利用為與財產有關之犯罪工具，竟為抵償其所積欠綽
    號「小萍」之成年女子債務，不顧他人可能遭受財產上損害
    之危險，而基於縱若其金融機構之帳戶被利用作為詐欺取財
    之工具，亦不違背其本意之不確定幫助犯意，於民國九十三
    年十一月十七日，至中國信託商業銀行中壢分行（以下簡稱
    中國信託）開設帳號：000000000000號帳戶後
    ，即於同日，在其位於桃園縣中壢市某處居所，將上開帳戶
    之存摺、提款卡、密碼、印章及國民身分證影本，交付予「
     小萍」，而容任「小萍」將其上開存摺等物，出賣並交付
    他人以遂行詐欺取財之犯罪。而「小萍」取得乙○○上開帳
    戶之存摺、提款卡及密碼後，旋於同日，在桃園縣中壢市來
    來舞廳對面，將之出賣予詐欺集團在臺成員甲○○（所犯常
    業詐欺罪部分，業經臺灣高等法院臺中分院判處有期徒刑一
    年十月確定在案）、劉興睿（所犯常業詐欺罪部分，業經臺
    灣高等法院臺中分院判處有期徒刑二年確定）等人及在大陸
    地區以綽號「老大」、「老二」、「阿財」為首之詐欺集團
    使用，供作該等集團指定匯款之帳戶，以此方式幫助該等詐
    欺集團詐騙財物。嗣該詐欺集團在大陸之成員「老大」、「
    老二」、「阿財」等人，在大陸地區○○○路電話服務公司
    或不詳方式，於九十三年十一月十八日下午，發送行動電話
    簡訊予丙○○，表示其持萬泰商業銀行現金卡在某處刷卡消
    費新臺幣（下同）二萬元，如有錯誤，請以所留電話與萬泰
    商業銀行聯絡云云。丙○○因未在該處刷卡消費，乃撥打簡
    訊所留電話，該詐欺集團某成年成員即佯稱丙○○個人資料
    被盜用，並請丙○○撥打另一電話向經濟部犯罪中心組長報
    案，丙○○乃依其指示與該詐欺集團另一自稱經濟部犯罪中
    心組長之成年人聯絡，該自稱組長之人即主動表示要為丙○○所有之金融卡作防火牆加密，致丙○○信以為真，陷於錯
    誤，隨即於同日晚上七時許，至設於臺南市○○路與臨安路
    口之永樂郵局所設置之自動櫃員機，按該詐欺集團成員之指
    示，分別於同日晚上七時四十五分、七時五十六分，將其設
    於臺南區中小企業銀行新興分行帳戶、萬泰商業銀行海佃分
    行之現金卡帳戶內之款項九萬九千八百九十九元及三萬五千
    六百五十七元，共計十三萬五千五百五十六元（起訴書誤載
    為二十八萬三千七百七十一元），匯入乙○○上開帳戶內，
    再由該詐騙集團通知擔任車手之甲○○、劉興睿等人負責前
    往臺中縣市、彰化縣及南投縣等地區，由各金融機構之自動
    櫃員機提領詐得之款項。嗣因丙○○發覺其帳戶內之款項短
    少後，始查悉上情。
二、案經丙○○訴由臺中市警察局移送臺灣臺中地方法院檢察署
    檢察官偵查起訴。
      理  由
一、訊據被告乙○○固直承因積欠「小萍」債務，經「小萍」提
    議可以出賣其帳戶抵債後，其始於九十三年十一月十七日開
    設上開中國信託之帳戶後，即於同日在位於桃園縣中壢市之
    家中，將上開帳戶之存摺、印章、提款卡、密碼及其國民身
    分證影本交付「小萍」，嗣「小萍」於同日在桃園縣中壢市
    「來來舞廳」對面將上開物品交付他人等情，惟矢口否認有
    何幫助詐欺犯行，辯稱：「小萍」說要將伊上開中國信託帳
    戶之存摺等物拿去賣掉，但伊拒絕，只同意將存摺等物質押
    在「小萍」那裡，後來伊要將存摺等物拿回來，「小萍」才
    告訴伊已經賣掉了云云。經查：
  (一)上揭犯罪事實，業經證人即告訴人丙○○於警詢時證述接獲
    行動電話簡訊而被詐騙匯款之經過甚詳（見臺中市警察局移
    送卷(二)＜以下簡稱「移送卷(二)」＞第三七○至三七四頁），
    復有被告設於上開中國信託帳戶之整合性通訊資料維護、對
    帳單（見移送卷(二)第三七八、三七九頁）、證人丙○○匯款
    至被告上開帳戶之自動櫃員機交易明細表二份、其設於臺南
    區中小企業銀行新興分行帳戶之ＡＴＭ帳戶交易明細表、萬
    泰銀行海佃分行現金卡之交易明細表、查獲詐欺集團成員甲○○、劉興睿等人時所扣得之被告國民身分證影本、臺灣高
    等法院臺中分院九十四年度上訴字第一七四八號甲○○、劉
    興睿被訴常業詐欺案件之刑事判決各一份（見移送卷(二)第三
    八○至三八二頁、臺灣臺中地方法院檢察署九十四年度偵字
    第二一四五六號偵查卷宗第(一)宗第七三頁、本院卷(一)第二九
    至四一頁），足證被告上開帳戶，確係供作他人詐欺取財所
    用無訛。
  (二)被告雖於本院審理時否認同意「小萍」出賣其帳戶云云，惟
    查，其於本院準備程序時，已供認：伊先前於偵查中說沒有
    出賣帳戶是說謊，實際上是伊朋友「小萍」叫伊賣帳戶的，
    因為伊積欠「小萍」債務，所以「小萍」叫伊出賣帳戶來償
    還債務，伊即在中壢家中，將本件帳戶之存摺等物及國民身
    分證影本，交給「小萍」賣了一千或二千元等語甚詳（見本
    院卷(一)第二六頁），況依被告所辯，「小萍」既已告知被告
    ，係要出賣其帳戶以抵償其先前所積欠之債務，若被告不同
    意，又豈會任由自己之存摺、印章、提款卡、密碼及國民身
    分證影本留置於「小萍」處，而不向「小萍」索回？是被告
    嗣後於本院審理時空言否認，自難採信。
  (三)按刑法上之故意，可分為直接故意與不確定故意（間接故意
    ），所謂「不確定故意」，係指行為人對於構成犯罪之事實
    ，預見其發生而其發生並不違背其本意者，刑法第十三條第
    二項定有明文；復以幫助犯成立之要件，除須有幫助行為外
    ，須行為人有幫助之故意，而其故意內涵，除須行為人對其
    所實施幫助行為有違法性之認識或有認識之可能外（構成要
    件故意或故意責任），尚須對於正犯所實施犯罪行為有具體
    之認識或有認識之可能性，亦即從犯對於正犯所實施之全部
    犯罪構成要件該當性之事實應有所認識或有認識之可能性。
    衡諸常情，任何人均可辦理金融機構帳戶、存摺使用，如無
    正當理由，實無借用他人存摺使用之理，而金融機構帳戶、
    存摺亦事關個人財產權益之保障，其專有性甚高，除非本人
    或與本人具親密關係者，難認有何理由可自由流通使用該帳
    戶、存摺，一般人均有妥為保管及防止他人任意使用之認識
    ，縱特殊情況偶需交付他人使用，亦必深入瞭解用途及合理
    性，始予提供，且該等專有物品如落入不明人士手中，而未
    加以闡明正常用途，極易被利用為與財產有關之犯罪工具，
    此為吾人依一般生活認知所易於體察之常識，而有犯罪意圖
    者，非有正當理由，竟徵求他人提供帳戶，客觀上可預見其
    目的，係供為某筆資金之存入，後再行領出之用，且該筆資
    金之存入及提領過程係有意隱瞞其流程及行為人身分曝光之
    用意，一般人本於一般認知能力均易於瞭解；尤以邇來因詐
    欺集團猖獗，報章媒體屢屢報導犯罪集團均以蒐購人頭帳戶
    作為其詐欺取財供被害人匯款之手段，政府並因而於電子或
    平面媒體廣為宣導防止民眾受騙，被告為智慮成熟之成年人
    ，對此自不能諉為不知，是被告應對上開帳戶將遭詐欺集團
    做為詐欺取財犯行所得財物匯入及提領之工具使用，應足以
    有相當之認識，且可預見其發生，其竟透過「小萍」販賣上
    開帳戶之存摺、提款卡及密碼等予不詳姓名年籍之成年人，
    足認其對於「小萍」將上開帳戶交付詐欺集團以之用為詐欺
    取財之工具，應不違背被告之本意，被告有幫助他人詐欺取
    財之不確定故意甚明。
  (四)綜上所述，本案事證已臻明確，被告犯行堪以認定，應予依
    法論科。
三、按幫助犯在客觀上對正犯之犯罪行為有所助力外，其主觀上
    須對該犯罪之事實亦有共同認識始能成立（最高法院九十一
    年度臺上字第二八五一號判決意旨參照）。查被告上開中國
    信託帳戶之存摺等物，嗣雖經「小萍」出賣予甲○○、劉興
    睿所屬之詐欺集團，而甲○○、劉興睿復因犯常業詐欺罪，
    經臺灣高等法院臺中分院分別判處罪刑確定，惟被告既未直
    接接觸收購帳戶之人，則對其來歷、背景、有無職業、收入
    如何、是否藉詐欺犯罪為業、犯罪期間長短等，均難以查悉
    ，是在無其他佐證下，尚難憑被告將其上開中國信託帳戶之
    存摺等物，交付「小萍」出賣抵債等情，逕認被告對於使用
    其上開中國信託帳戶之人係從事以詐欺為常業乙節有所認識
    。是被告提供其中國信託帳戶予甲○○、劉興睿所屬詐欺集
    團，作為詐騙證人丙○○之財物之用，主觀上係以幫助之意
    思，參與詐欺取財構成要件以外之行為，為幫助犯，核被告
    所為，係犯刑法第三十條第一項前段、第三百三十九條之幫
    助詐欺取財罪，應依同法第三十條第二項規定減輕其刑。起
    訴書雖載被告上開犯行係犯刑法第三十條第一項前段、第三
    百四十條之幫助常業詐欺罪，惟此業經公訴檢察官於本院審
    理中當庭變更起訴法條為刑法第三十條第一項前段、第三百
    三十九條第一項之詐欺取財罪之幫助犯，本院自毋庸再變更
    起訴法條。又被告行為後，刑法第三十條雖經修正，於九十
    四年二月二日經總統公布，並自九十五年七月一日起施行。
    然觀諸修正前後幫助犯之規定，僅有文字之修正，無關成立
    幫助犯內容之實質變更，不屬法律之變更，應逕適用修正後
    之規定，毋須比較適用。起訴書附表二編號３關於證人丙○○因受詐騙，而匯款至被告設於中國信託帳戶之部分，雖記
    載金額為二十八萬三千七百七十一元，惟查，除證人丙○○
    自臺南區中小企業銀行新興分行帳戶、萬泰商業銀行海佃分
    行之現金卡帳戶內，分別匯出之九萬九千八百九十九元及三
    萬五千六百五十七元，係匯至被告上開中國信託之帳戶外，
    其餘款項均非匯入被告之帳戶內，此有前揭被告中國信託帳
    戶之對帳單、證人丙○○大眾商業銀行現金卡交易明細表、
    中國信託現金卡對帳單、台新商業銀行「Yoube」金交易記
    錄查詢各一份在卷可佐（見移送卷(二)第三八三至三八五頁）
    ，足徵起訴書此部分之記載顯然有誤，且此部分復經蒞庭檢
    察官更正如犯罪事實欄所載，附此敘明。爰審酌被告明知目
    前社會上詐騙集團犯案猖獗，時有利用人頭帳戶詐欺取財之
    情事，竟仍率爾出賣其金融機構帳戶供人使用，使犯罪難以
    查緝，等同助長犯罪，對社會秩序危害非輕，且迄未能與證
    人丙○○達成和解，並賠償其等所受損害，惟念被告並未實
    際參與詐欺取財之犯罪，責難性較小，且犯後坦承部分犯行
    ，態度尚稱良好等一切情狀，量處如主文所示之刑。而被告
    行為時之刑法第四十一條第一項前段規定：「犯最重本刑為
    五年以下有期徒刑以下之刑之罪，而受六個月以下有期徒刑
    或拘役之宣告，因身體、教育、職業、家庭之關係或其他正
    當事由，執行顯有困難者，得以一元以上三元以下折算一日
    ，易科罰金」；又被告行為時之易科罰金折算標準，修正前
    罰金罰鍰提高標準條例第二條前段（九十四年五月十七日修
    正刪除）規定，就其原定數額提高為一百倍折算一日，則
    本件被告行為時之易科罰金折算標準，應以銀元三百元折算
    一日，經折算為新臺幣後，應以新臺幣九百元折算為一日。
    惟九十五年七月一日施行之刑法第四十一條第一項前段則規
    定：「犯最重本刑為五年以下有期徒刑以下之刑之罪，而受
    六個月以下有期徒刑或拘役之宣告者，得以新臺幣一千元、
    二千元或三千元折算一日，易科罰金。」比較修正前後之易
    科罰金折算標準，以九十五年七月一日修正公布施行前之規
    定，較有利於被告，則本件依刑法第二條第一項前段之規定
    ，應適用修正前刑法第四十一條第一項前段之規定，定其易
    科罰金之折算標準。至劉興睿及甲○○為警查獲後，所扣得
    之被告國民身分證一份，與本件犯罪並無直接關聯，且既因
    為出賣帳戶而一併交付予「小萍」，已非屬被告所有，爰不
    為沒收之諭知。
據上論斷，應依刑事訴訟法第二百九十九條第一項前段，刑法第
二條第一項前段、第三十條第一項前段、第二項、第三百三十九
條第一項、修正前第四十一條第一項前段，罰金罰鍰提高標準條
例第一條、修正前罰金罰鍰提高標準條例第二條，現行法規所定
貨幣單位折算新臺幣條例第二條，判決如主文。
本案經檢察官陳燕瑩到庭執行職務。
中    華    民    國    95    年     7    月    25    日
                  刑事第三庭審判長法  官
                                  法  官
                                  法  官
上列正本證明與原本無異。
如不服本判決，應於判決送達後十日內向本院提出上訴狀，上訴
於臺灣高等法院臺中分院（須附其所繕本）。
                              書記官  陳 玉 芬
中    華    民    國    95    年     7    月    25    日
附錄本案論罪科刑法條全文
刑法第三十條
中華民國刑法第三十條
幫助他人實行犯罪行為者，為幫助犯。雖他人不知幫助之情者，
亦同。
幫助犯之處罰，得按正犯之刑減輕之。
刑法第三百三十九條
意圖為自己或第三人不法之所有，以詐術使人將本人或第三人之
物交付者，處五年以下有期徒刑、拘役或科或併科一千元以下罰
金。
以前項方法得財產上不法之利益或使第三人得之者，亦同。
前二項之未遂犯罰之。


司法院資訊處製作；財團法人民間司法改革基金會備份。
